臺灣花蓮地方法院民事裁定　　　　　　 100年度家聲字第11號
聲　請　人　張健次
相　對　人　吳貞秀
上列當事人間處分受監護宣告人之財產事件，本院裁定如下：
    主  文
准聲請人處分受監護宣告之人吳貞秀（女、民國○○年○月○日生、
身分證統一編號：Ｚ000000000號）所有坐落花蓮縣豐濱鄉○○段
第0503─0001地號土地（權利範圍七分之一）。
聲請程序費用由受監護宣告之人吳貞秀之財產負擔。
    理  由
一、本件聲請意旨略以：聲請人張健次之女即相對人吳貞秀自幼
    因智能不足，無法單獨自理日常生活，前經鈞院以97年度禁
    字第11號裁定宣告為禁治產人在案，聲請人依法為其監護人
    。緣聲請人配偶吳秀妹於民國96年11月22日死亡後，聲請人
    、相對人及聲請人其餘5名子女（共計7人）繼承被繼承人吳
    秀妹所有坐落花蓮縣豐濱鄉○○段第0503─0001地號土地（
    下簡稱系爭土地），並已分割，每人應有部分各為7分之1。
    茲因聲請人及子女前誤在案外人吳秀寶所有同段地號0503─
    0016之土地（下簡稱鄰地）上整地，故欲以系爭土地與該鄰
    地為所有權互換，並已得聲請人其餘5 名子女及案外人吳秀
    寶同意。因該鄰地之面積、價值與系爭土地相當，為所有權
    互換後，相對人仍有該鄰地應有部分7分之1所有權，無損相
    對人權益，卻可使土地符合使用現狀，節省雙方再為整地之
    花費。聲請人前提出相同聲請，因未呈報相對人財產清冊而
    經鈞院以99年度家聲字第48號駁回，現已呈報相對人財產清
    冊，經鈞院以100年度家聲字第2號准予備查，爰依法聲請法
    院准許聲請人處分相對人名下所有系爭土地應有部分7分之1
    之權利等語。
二、按民法總則施行法第4條第2項規定：「民法總則中華民國97
    年5月2日修正之條文施行前，已為禁治產宣告者，視為已為
    監護宣告；繫屬於法院之禁治產事件，其聲請禁治產宣告者
    ，視為聲請監護宣告；聲請撤銷禁治產宣告者，視為聲請撤
    銷監護宣告；並均於修正施行後，適用修正後之規定」；民
    法親屬編施行法第14條之2規定：「中華民國97年5月2 日修
    正之民法親屬編第四章條文施行前所設置之監護人，於修正
    施行後，適用修正後之規定」；民法親屬編施行法第14條之
    3規定：「中華民國97年5月2 日修正之民法親屬編第四章之
    規定，自公布後1年6個月施行」。因此，民法親屬編第四章
    之監護規定已自98年11月23日開始施行，而過去受禁治產宣
    告者視為新修正之「監護宣告」，過去之禁治產人之監護人
    亦須適用新修正之監護規定。次按監護人對於受監護人之財
    產，非為受監護人之利益，不得使用、代為或同意處分。監
    護人代理受監護人處分不動產，非經法院許可，不生效力。
    民法第1101條第1項、第2項第1 款定有明文。上開規定依民
    法第1113條規定於成年人之監護準用之。
三、經查：聲請人主張之事實，業據提出該鄰地之土地所有權狀
    1 件為證，並經本院依職權調閱本院99年度家聲字第48號、
    100年度家聲字第2號卷宗，聲請人於上開事件中亦提出戶籍
    謄本、97年度禁字第11號民事裁定、系爭土地土地登記謄本
    、土地所有權交換移轉契約書等件為證，堪信聲請人主張為
    真實。本院審酌聲請人、相對人等繼承人已於鄰地從事整地
    開墾，若維持土地所有權現狀，聲請人與相對人等繼承人依
    法須將鄰地返還予案外人吳秀寶，造成投入資源之浪費，對
    相對人而言難謂有利，且參以鄰地面積為2,767 平方公尺，
    雖略小於系爭土地面積2,768平方公尺，但面積相差僅1平方
    公尺，影響土地價值不大，且二筆土地地目均為「田」，得
    為相同使用，故互易結果對相對人並無重大不利，反能維持
    相對人就該鄰地已整地所得使用收益之利益，故聲請人聲請
    處分受監護宣告之人即相對人吳貞秀所有系爭土地應有部分
    7 分之1之權利，核無不合，應予准許。
四、末按監護人應以善良管理人之注意，執行監護職務。又監護
    人於執行監護職務時，因故意或過失，致生損害於受監護宣
    告之人者，應負賠償之責。且法院於必要時，得命監護人提
    出監護事務之報告、財產清冊或結算書，檢查監護事務或受
    監護宣告之人之財產狀況。民法第1113條準用同法第1100條
    、第1109條第1 項、第1103條第2 項規定均有明示。本件聲
    請人即監護人處分相對人之不動產，自應以善良管理人之注
    意，執行監護職務，以維相對人之權益，併予敘明。
五、依非訟事件法第21條第1 項、民法第1103條第1 項後段，裁
    定如主文。
中    華    民    國   100    年    4     月    29    日
                  家事法庭      法  官  吳韻馨
以上正本係照原本作成。
如對本裁定抗告，須於裁定送達後10日之不變期間內，向本院提
出抗告狀，並繳納抗告費新臺幣1,000元。
中    華    民    國   100    年    5     月    2     日
                                書記官  陳蓮茹